【裁判字號】    97,台上,1133
【裁判日期】    970529
【裁判案由】    返還所有物等
【裁判全文】
最高法院民事判決            九十七年度台上字第一一三三號
上  訴  人  甲○○
訴訟代理人  劉明鏡律師
被 上訴 人  乙○○
            丙○○
            丁○○○○○○○
            戊○○○○○○○○○○○○
            己○○○○○○○
上列當事人間請求返還所有物等事件，上訴人對於中華民國九十
七年一月二十二日台灣高等法院第二審更審判決（九十六年度上
更(一)字第一三八號），提起上訴，本院判決如下：
    主  文
上訴駁回。
第三審訴訟費用由上訴人負擔。
    理  由
本件上訴人主張：被上訴人乙○○先後於民國九十四年一月二十
日、同年四月十五日、同年四月三十日向伊借款新台幣（下同）
二百五十萬元、一百萬元、一百萬元，雙方簽訂診所轉讓契約，
由廖信恆提供日安診所（即吉盛診所前身）及德安耳鼻喉科診所
（即德銨診所前身）為擔保，並依占有改定方式，仍由乙○○占
有繼續營業。嗣由乙○○背書作為清償借款之支票十五張，經提
示，於九十四年七月二十日遭退票，依約上開二家診所應交由伊
直接占有。詎被上訴人丙○○竟於九十四年七月一日起無權占有
該二家診所，並將德銨診所交被上訴人葉騰遠、陳逸正醫師，及
吉盛診所交被上訴人謝日中、葉騰遠醫師占有經營，伊自得依法
請求被上訴人返還診所、生財器具及損害賠償等情。爰依所有物
返還請求權及侵權行為之法律關係，求為命：(一)乙○○、丙○○
、葉騰遠將吉盛診所內如第一審判決附表（下稱附表）一所示生
財器具及該診所交付伊。(二)乙○○、丙○○、陳逸正將德銨診所
內如附表二所示生財器具及該診所交付伊。(三)乙○○、丙○○、
謝日中連帶給付五十萬元及自九十四年十一月一日起算之法定遲
延利息。(四)乙○○、丙○○連帶給付十四萬五千元及自九十四年
十一月三十日起算之法定遲延利息。(五)乙○○、丙○○、葉騰遠
連帶自九十四年十二月二十九日起至將附表一所示生財器具及診
所交付之日止，於每月二十九日給付十五萬元及自各該當月三十
日起算之法定遲延利息。(六)乙○○、丙○○、葉騰遠連帶給付五
十萬元及自九十四年十一月一日起算之法定遲延利息。(七)乙○○
、丙○○、陳逸正連帶自九十四年十二月一日起至附表二所示之
生財器具及診所交付之日止，於每月一日給付十五萬元及自各該
當月一日起算之法定遲延利息（嗣於原法院更審中，就上開第一
項、第二項聲明，減縮為請求(一)乙○○、丙○○、葉騰遠將吉盛
診所內如附表一所示生財器具交付伊。(二)乙○○、丙○○、己○
○○○○○○內如附表二所示生財器具交付伊）。
被上訴人乙○○則以：伊向上訴人借款四百五十萬元雖以日安診
所及德安診所為擔保，但借款已清償完畢，依約該擔保已消滅。
且上訴人提出之診所轉讓契約書為不實；被上訴人丙○○亦以：
乙○○向上訴人借款，雖附有「無法於借款期間內清償借款，始
無條件將診所內生財器具移轉於上訴人」之停止條件，惟乙○○
早於九十四年七月二十日退票前之同年七月一日將該二家診所變
更名稱轉讓予伊，且伊不知乙○○與上訴人間簽訂有診所轉讓契
約書，已善意受讓取得該二家診所內生財器具之所有權。又謝日
中、葉騰遠、陳逸正等人純受聘擔任醫師而已各等語，資為抗辯
。其餘被上訴人則均未提出任何書狀作何聲明或陳述。
原審以：上訴人主張之事實，固提出借款書及診所轉讓契約書為
證，惟為乙○○、丙○○所否認，並以上開情詞置辯。經查上訴
人與乙○○簽訂之九十四年一月二十日借款書約定：「甲方（即
上訴人）同意在三個月內提供二百五十萬元額度內供乙方（即乙
○○）週轉，實際金額以開具支票為準，乙方將日安診所轉讓予
甲方，作為此借款之擔保，乙方若無法於借款期間內清償借款，
則無條件將日安診所全部交予甲方，若乙方清償借款，則甲方將
前述之擔保歸還乙方。」及同年四月十五日、同年四月三十日兩
份借款書，除借款額度分別為一百萬元，並以德安診所為借款擔
保外，其餘條件與上開借款書相同。參以上訴人與乙○○、訴外
人王秀芬於九十四年一月二十日訂立之診所轉讓契約書第一條約
定：「診所所在地及使用範圍：台北縣五股鄉○○路○段二０二
號日安診所及惠安藥局之名稱、患者資料、附件一所列儀器及工
作人員。」等語，與上開借款書相互觀之，足認乙○○係以其無
法於借款期間內清償借款，作為系爭二家診所內生財器具交付及
經營權移轉之停止條件，則依民法第九十九條第一項規定，乙○
○於無法清償借款時，始負將系爭二家診所內生財器具交付及經
營權移轉之義務。而上訴人與乙○○簽訂借款書後，仍由乙○○
繼續經營系爭二家診所，並收取營業所得，如上訴人於簽訂後，
即占有改定取得系爭二家診所內生財器具之所有權及經營權，以
其主張每一診所每月收入高達十五萬元，豈有不自行收取之理？
是上訴人主張其於簽訂借款書後，因占有改定而取得系爭二家診
所內生財器具之所有權及經營權云云，即非可採。次查，乙○○
向上訴人借款四百五十萬元所簽付支票，經提示，於九十四年七
月二十日至同年八月三十日遭退票，有上訴人提出之支票及退票
理由單可稽，則乙○○自九十四年七月二十日起未清償系爭借款
，其所附停止條件成就始發生效力。惟乙○○於九十四年七月一
日已將系爭二家診所內生財器具交付丙○○占有，為上訴人所不
爭，則乙○○於系爭借款所附之停止條件成就之前，既將其所有
二家診所內生財器具所有權及經營權轉讓予丙○○，上訴人自無
從取得系爭二家診所內生財器具之所有權及經營權，即無侵害上
訴人所有權之可言。又查乙○○於第一審所提出之書狀載明：丙
○○為其另一債權人，其對上訴人及丙○○均有欠款等語，參以
丙○○提出乙○○簽發之支票、本票及退票理由單與台灣台南地
方法院台南簡易庭九十五年度南簡字第二三０三號民事判決書，
足認乙○○確有積欠丙○○票款之情事。而乙○○積欠丙○○票
款及借款，乃於九十四年七月一日簽訂診所轉讓同意書，將系爭
二家診所內生財器具之所有權及經營權轉讓予丙○○，亦有上訴
人提出之診所轉讓同意書可稽。嗣於九十六年間乙○○以遭丙○
○恐嚇而簽訂診所轉讓同意書提出告訴，亦經台灣板橋地方法院
檢察署檢察官為不起訴處分，有該署九十六年度偵字第二０四四
號、九十六年度偵續字第二四八號不起訴處分書可稽。益證丙○
○並無脅迫，或與乙○○通謀虛偽意思表示簽訂診所轉讓同意書
，而非法強占系爭二家診所之情事。此外，上訴人並未舉證證明
丙○○受讓系爭二家診所內生財器具之所有權及經營權有何不法
之情形。則上訴人主張丙○○無權占有系爭二家診所交由謝日中
、葉騰遠、陳逸正負責經營，侵害其所有權，並無可採。從而，
上訴人依所有物返還請求權及侵權行為之法律關係，請求被上訴
人如聲明所示之給付，均無理由，應予駁回，並說明兩造其餘攻
擊防禦方法不予審酌之理由。爰維持第一審所為上訴人敗訴之判
決，駁回其上訴，經核於法並無違誤。末查，關於讓與動產物權
，而讓與人仍繼續占有動產者，讓與人與受讓人間得訂立契約，
使受讓人因此取得間接占有，以代支付之規定，不得準用於質權
之移轉占有，此由民法第八百八十五條及第七百六十一條第二項
之規定觀之自明。本件乙○○向上訴人借款，雖以系爭二家診所
內生財器具及經營權轉讓予上訴人，作為該借款擔保之約定，但
依上訴人主張依占有改定方式，仍由乙○○占有繼續營業，依上
說明，要難認為質權業已成立，更難謂於訂約時，乙○○已將系
爭二家診所內生財器具讓與並交付上訴人，上訴人即已取得所有
權。原審本於解釋契約之職權行使，認定乙○○與上訴人約定如
無法於借款期間內清償借款，即將系爭二家診所內生財器具交付
及經營權移轉與上訴人，其訂約之真意，顯係附停止條件之系爭
二家診所內生財器具及經營權讓與契約。且乙○○於該停止條件
成就之前，已將系爭二家診所內生財器具之所有權及經營權轉讓
交付予丙○○，上訴人並未取得該二家診所內生財器具所有權及
經營權，丙○○並非無權占有，為原審所確定之事實，則丙○○
將該二家診所交由謝日中、葉騰遠、陳逸正負責經營，尚難謂有
侵權行為之情事。上訴論旨，猶執陳詞，就原審取捨證據、認定
事實及解釋契約之職權行使，指摘原判決不當，求予廢棄，非有
理由。
據上論結，本件上訴為無理由。依民事訴訟法第四百八十一條、
第四百四十九條第一項、第七十八條，判決如主文。
中    華    民    國  九十七  年    五    月  二十九  日
                      最高法院民事第五庭
                          審判長法官  劉  延  村
                                法官  許  澍  林
                                法官  黃  秀  得
                                法官  李  寶  堂
                                法官  童  有  德
      本件正本證明與原本無異
                                      書  記  官
中    華    民    國  九十七  年    六    月   十三   日
                                                Ａ


司法院資訊處製作；財團法人民間司法改革基金會備份。
